臺灣高等法院刑事判決　　　　　　　　　　　　　　九十一年度上訴字第二三三號
　　上　訴　人
　　即　被　告　乙○○
　　　　　　　　丙○○
右上訴人等因妨害自由案件，不服臺灣板橋地方法院九十年度訴字第八三六號，中華
民國九十年十一月七日第一審判決（起訴案號：臺灣板橋地方法院檢察署九十年度偵
字第一九七三號）提起上訴，本院判決如左：
    主  文
原判決撤銷。
乙○○、丙○○共同以脅迫使人行無義務之事，各處有期徒刑肆月，如易科罰金，均
以參佰元折算壹日。
    事  實
一、乙○○、丙○○與朱員、甲○○均不相識，於民國九十年一月九日十七時許，明
    知吳清榮（未據起訴）要求渠等前去向甲○○催討之債務，係吳清榮受朱員委託
    向甲○○催討，吳清榮因而與黃姓、董姓及其他年籍不詳成年男子二人共五人，
    於民國八十九年十二月十六日十七時二十分許，以甲○○否認債務為由，將甲○○帶到桃園縣龜山鄉○○路（兔仔坑）某處之山區，及林口鄉○○○路○段二十
    巷口等地，吳清榮等五人圍住甲○○，以要不到錢就要將甲○○打一頓等語，吳
    清榮並命在場其他四人中之一人持鋁棒相脅，要求清償債務，否則即簽立債務清
    償協議書，並交付其所有之拖車車頭（車牌號碼ＭＸ─五０六號）作為抵押，而
    共同脅迫甲○○行無義務之事。吳清榮取得甲○○被脅迫所立之債務清償協議書
    及拖車車頭後，仍擔心甲○○不肯就範，竟以每人一萬元紅包之代價，要求乙○○、丙○○為伊前去向甲○○催討債務，乙○○、丙○○竟與吳清榮及黃姓、董
    姓及其他二人基於共同使甲○○行無義務之事之犯意聯絡，由乙○○、丙○○二
    人出面向甲○○連絡催討，約甲○○於同日二十三時三十分許，在桃園縣龜山鄉
    ○○路龜山地磅前交款及取回拖車頭，甲○○即依約並偕同警察前往上開地點，
    於乙○○、丙○○帶同甲○○至附近某國民小學取回拖車時，為警查獲，並當場
    起出甲○○所書立之債務清償協議書影本、本票四張及被開走之拖車車頭。
二、案經甲○○訴由臺北縣警察局新莊分局報告臺灣板橋地方法院檢察署檢察官偵查
    起訴。
    理  由
一、訊據上訴人即被告乙○○、丙○○固坦承於九十年一月九日，在前開地點出面為
    吳清榮，替朱員向甲○○討債之事實，惟均矢口否認前述犯行，辯稱：渠等僅於
    當日受吳清榮委託前往代為取款，並無任何暴力討債之情事，又案發前與告訴人
    素未謀面，何來妨害自由可言，實乃告訴人欠債不還，轉而誣告渠等強盜及妨害
    自由等罪嫌云云。
二、惟查：
(一)吳清榮因受朱員委託代為催討告訴人甲○○積欠之債務，於八十九年十二月十六
    日十七時二十分許，與黃姓、董姓及其他二名年籍不詳男子一同至告訴人位於臺
    北縣林口鄉○○○路○段一百二十巷四號二樓之二住處前找告訴人，並偕同告訴
    人前往位於桃園縣龜山鄉某處之麥當勞速食店內，與朱員當面商談，因告訴人否
    認有此項債務，朱員乃先行離去，吳清榮等五人又以至他處商談債務解決方式為
    由，與告訴人共六人分乘二輛汽車離開，行至桃園縣龜山鄉○○路（兔仔坑）某
    處之山區下車，吳清榮等五人即將告訴人圍住，要求還錢並以其所有拖車車頭作
    為抵押，告訴人不從，吳清榮即表示要不到錢就要將告訴人打一頓；其後吳清榮
    與告訴人一行六人又原車前往臺北縣林口鄉○○○路○段一百二十巷口告訴人停
    放拖車車頭之停車場，吳清榮仍承前犯意，接續要求告訴人簽立債務協議書，並
    交付其所有之拖車車頭（車牌號碼ＭＸ─五０六號）作為抵押，告訴人不願意，
    吳清榮乃命在場其他四人中之一人持鋁棒相脅，並表示不還沒關係先打一頓再簽
    等語，致告訴人心生恐懼而依其所命簽署債務清償協議書，並將上開拖車車頭之
    鑰匙交付之，吳清榮等人遂將該拖車車頭開走，離去前向告訴人表示一個月內拿
    十五萬來還便會將該拖車車頭交還等事實，業據告訴人甲○○在警訊、偵查及原
    審指述明確在卷。證人吳清榮、朱員亦在原審均到庭證述確有於上揭時地與告訴
    人商談債務解決事宜，證人吳清榮亦證稱確有使告訴人簽署債務清償協議書及取
    走其拖車車頭等情屬實，此外，另尚有債務清償協議書影本（見偵查卷第十二頁
    ）、本票四張（見偵查卷第十三頁）及贓物認領保管單乙紙（見偵查卷第十四頁
    ）足資佐證。雖證人吳清榮另稱：當時告訴人坦承確有積欠此筆債務，因現在沒
    錢故自願簽署該債務清償協議書並將其拖車車頭交付作為抵押，並無脅迫情事，
    且當日前往告訴人林口住處之人僅有伊與董姓、黃姓友人共三人云云，然查告訴
    人甲○○在遭取走拖車車頭後即向臺北縣警察局新莊分局報案，指稱其遭約六、
    七人在桃園縣龜山鄉兔仔坑以球棒押住要脅還債，拖車亦被取走等語，而警察當
    時因告訴人無法說出嫌疑人姓名，並擔心告訴人係藉此規避債務，故未製作筆錄
    作進一步處理，僅請告訴人在對方與其聯絡時再行通知警察處理等情，業據證人
    即臺北縣警察局新莊分局刑事組警員王貴清、黃闊能在原審到庭結證屬實（分見
    原審卷第一○九頁及第一二七至一二八頁），核與告訴人在偵查及原審審理中所
    述大抵相符，堪信告訴人指訴應非子虛。又證人吳清榮始終無法提出該黃姓、董
    姓友人之年籍以供查證，所述是否屬實，已非無疑。且其在原審尚稱：「：：甲○○說他現在沒有錢，他說先把一部車給我押，他再去向車行借票換回車頭，我
    說好。我們就一起去他家後的一個停車場拿車，拿車時就簽了一張協議書：：」
    等語（見原審卷第四三頁），依上開所述，應係吳清榮等被動接受告訴人之提議
    而取走該拖車車頭為質，然該債務清償協議書實係事先以電腦繕就之格式，且內
    容載明債務人甲○○願意以其車輛之使用權永久轉讓債權人云云，足見吳清榮等
    人在前往告訴人住處時即預備並攜帶前往，顯有預謀欲使告訴人簽署該協議書並
    取走拖車車頭，並非臨時依告訴人之提議所為甚明。而告訴人在本件起訴時尚不
    知吳清榮姓名，經原審依被告二人具保資料傳喚吳清榮到場後，方能指明吳清榮
    即為偵查中所稱之吳姓男子，並仍堅指吳清榮確有脅迫其簽署文件及取走拖車車
    頭之情形，告訴人與證人吳清榮既不相識，吳清榮亦未留下聯絡方式予告訴人，
    衡情告訴人實無任由吳清榮等人取走價值不菲之拖車車頭之可能。綜上所陳，足
    見告訴人確係在違反其意願之情形下，遭證人吳清榮取走其拖車車頭並簽署債務
    清償協議書，告訴人所為指述堪信屬實。
(二)又乙○○、丙○○二人於九十年一月九日十七時許與告訴人連絡，約定於同日二
    十三時三十分許，在桃園縣龜山鄉○○路龜山地磅前交款及取回上開遭吳清榮取
    走之拖車車頭，告訴人依約前往上開地點，於被告乙○○、丙○○帶同告訴人至
    附近某國民小學取回拖車車頭時，為警查獲，並當場起出告訴人所書立之債務清
    償協議書影本、本票四張及被開走之拖車車頭等事實，為被告二人均供認在卷，
    核與告訴人甲○○、證人王貴清及黃闊能之證述互核相符。被告二人雖否認有何
    犯行，並以前詞置辯，然查：
    1.吳清榮於九十年一月九日係應允各一萬元鉅額報酬，要求被告二人為伊前去催
      討朱員之債權，甲○○當日到場係因被告二人之交涉、聯絡始答應出面之事實
      ，並據被告乙○○、丙○○二人在警訊、偵查及歷次審理時供承甚明 (見偵查
      卷第六頁、三一頁、原審卷第二三頁至二五頁及本院卷第二五頁至二七頁) ，
      核與甲○○及吳清榮所供相符，顯見被告二人並非單純依吳清榮指示之時間到
      場取款而已無誤，則被告二人對吳清榮及債權人朱員已遭欠款，竟仍願意以支
      付二萬元之代價予被告等，由被告出面向被害人談判討債，顯見被告二人對於
      甲○○並無還款之意，其簽立償債協議書及交付車頭均係遭吳清榮等脅迫強制
      索取之結果之事實，即難諉為不知。況被告二人均自承與告訴人甲○○及債權
      人朱員均不相識，且所催討之債務亦非吳清榮之債權，兩人與吳清榮亦無深交
      等情無誤。則兩人出面向債權人甲○○討債，既無情面可討，對朱員、吳清榮
      則無情份待顧，而明知吳清榮索討無著之債權，何以為吳清榮及朱員出面向告
      訴人催討債務，其動機尤非無疑。
    2.又就被告等何以與告訴人聯絡取款及交車之部分，被告乙○○稱係在九十年一
      月九日案發當日吳清榮打電話請其代向告訴人取款，伊與告訴人約妥後，即與
      吳清榮約在桃園市○○路巨蛋體育場見面，被告丙○○則係與證人吳清榮一起
      到，吳清榮將本票及債務清償協議書交給伊，伊再與被告丙○○一起去找告訴
      人云云（見原審卷第二三頁正反面）；被告丙○○則稱伊於案發當日在桃園市
      ○○路一三五號吳福財（證人吳清榮之胞弟）住處，當時吳清榮打電話給吳福
      財，吳福財在通話後即向伊表示吳清榮有一筆帳要收請伊幫忙，事成後有一萬
      元之報酬，伊遂隨吳福財至桃園龍潭交流道附近與乙○○會合，該處僅有交流
      道及空地，並無建築物，當時亦未見到吳清榮，嗣吳福財即先行離開，被告乙○○再與告訴人聯絡，其在遭查獲解送臺灣板橋地方法院檢察署之前並未見過
      吳清榮云云（見原審卷第二五頁正反面），被告二人所述當日會合情形，已互
      有出入，非無可疑。而證人吳清榮則稱當日其先後撥打被告二人之行動電話請
      該二人幫忙收錢，並約至桃園市○○路其公司樓下碰面，被告乙○○先到，其
      將相關資料交予乙○○，半小時後被告丙○○才到等語（見原審卷第二六頁反
      面、第二七頁），亦與被告二人所述委託及會合之情形不符（以上均參見原審
      九十年六月十五日訊問筆錄）。另證人吳福財亦堅稱其係在案發後數日得知本
      案，並在原審到庭證述：「：：我並沒有跟被告丙○○說過我哥哥有錢要請他
      去收。吳清榮也沒有跟我說過要收錢的事。案發當天我沒有載被告丙○○到龍
      潭交流道：：」等語（見原審卷第一二七頁）。又被告二人當日原與告訴人約
      在桃園縣龜山鄉省道旁之某體育館取款交車，告訴人經警員王貴清陪同前往，
      但被告二人並未出現，嗣被告二人又通知告訴人更改至桃園縣龜山鄉○○路龜
      山地磅前見面等情，業經證人王貴清證述明確在卷（見原審卷第七九頁），茍
      若被告二人僅係正當地單純代吳清榮向告訴人取款，似無如此更換見面取款之
      地點之必要。尤足以證明被告二人在原審所述受單純受委託取款之情形並非實
      在。
    3.再參以被告二人為警查獲後，在警訊及偵查中均對於吳清榮究係何人，如何連
      絡，均諉稱不知云云（見偵查卷第六頁、第七頁背面、第二十六頁背面、第三
      十一頁），然渠等經警隨案解送臺灣板橋地方法院檢察署經檢察官諭命交保候
      傳後，竟係由吳清榮為渠等具保，有臺灣板橋地方法院檢察署刑事保證金收據
      二紙附卷足稽（見偵查卷第二十頁反面）。雖被告二人均辯稱當時係由被告丙○○連絡吳福財後，吳清榮始至臺灣板橋地方法院檢察署為渠等具保云云，然
      證人吳清榮稱：「：：後來丙○○在地檢署要交保時才打行動電話給我，要我
      幫他們交保。」等語（見原審卷第二七頁正反面），證人吳福財則稱：「：：
      丙○○在地檢署或警察局並沒有打電話說要交保。他們被抓時，我也沒有跟證
      人吳清榮聯絡。」等語（見原審卷第一二七頁），足證被告二人所言並非實在
      。倘被告二人係單純受託出面取款，對於吳清榮之前施用脅迫手段討債之情節
      係不知情，在警訊中應無為吳清榮隱匿而堅不供出吳某係何人之線索以供查證
      ，而由吳清榮自己出面澄清之理。凡此，益證被告二人對吳清榮以脅迫之手段
      向甲○○討債，取得協議書及扣取車頭作保之情形均甚知情無誤。被告知情且
      明知吳清榮自知可能無力催討而由渠等出面，顯見被告二人係事中參與強制索
      討債務，與吳清榮等之間係有犯意聯絡無誤。
(三)是以綜合上開情事相互以參，堪認被告二人係應吳清榮之要求，與吳清榮與黃姓
    、董姓及其他年籍不詳男子二人等，在明知吳清榮與黃姓、董姓及其他年籍不詳
    男子二人等脅迫告訴人簽署債務清償協議書及交付拖車鑰匙而取走拖車車頭為質
    ，因吳清榮擔心甲○○仍不就範，而由被告二人接續以出面討債，被告二人知情
    參與與吳清榮等在事中有犯意之聯絡及行為之分擔無誤，被告等所辯均不足採信
    。本件事證明確，被告二人犯行均堪予認定。
三、查吳清榮以脅迫之方法討債，取得清償債務協議書，吳清榮、黃姓、董姓及其他
    年籍不詳男子二人等脅迫告訴人簽署債務清償協議書及交付拖車鑰匙而取走拖車
    車頭為質，其目的既係為證人朱員索討債務，自無為自己或他人不法所有之主觀
    意圖；而債務人是否簽署相關字據及交付動產為質，應視其是否自願為之，法律
    上並無強制債務人應為此等行為之義務，本件吳清榮及黃姓、董姓及其他年籍不
    詳男子二人等以脅迫之方式，使告訴人為簽署債務清償協議書及交付拖車車頭為
    質等原無義務之事，被告二人則知情參與使催討脅迫債務人清償債務，核被告二
    人所為，均係犯刑法第三百零四條第一項之以脅迫使人行無義務之事罪。被告二
    人與吳清榮、黃姓、董姓及其他年籍不詳男子二人間就上開犯罪有犯意聯絡及行
    為分擔，為共同正犯。
四、原審予以論罪科刑，固非無見，惟查：被告二人事前並未參與吳清榮五人脅迫甲○○強制其書立償債協議書及交付車頭抵償行為之事實，為甲○○及吳清榮供明
    在卷，且本院亦查無其他證據足證被告二人係事前共犯，雖事中知情出面向甲○○索討債務，係知情接續以脅迫之方式，違反甲○○之意願逼迫還債，但既係事
    中參與，被告等吳清榮與等之犯意聯絡時間即係在九十年一月九日，原審認定被
    告二人自八十九年十二月十六日即與吳清榮等有犯意之聯絡，即有未合。被告等
    上訴仍執前詞否認犯罪，惟其所辯均不足採，上訴雖無理由，惟原判決既有上開
    可議之處，即屬無可維持，應由本院將原判決撤銷，並自為判決。爰審酌被告二
    人並無前科，及其品行、素行、犯罪之動機係為代人催討債務、所使用脅迫之手
    段、造成告訴人之危害、犯罪後之態度等一切情狀，分別量處如主文第二項所示
    有期徒刑四月。又被告所犯上開之罪為最重本刑三年以下之罪，而被告行為後，
    刑法第四十一條之規定業經於九十年一月四日修正，同月十日公布，同月十二日
    生效，比較修正前後之內容，新法對於被告並無較為不利之處，應均依刑法第二
    條第一項前段之規定，適用修正後之現行刑法第四十一條第一項之規定諭知易科
    罰金之標準。
五、公訴意旨另以：被告乙○○、丙○○二人夥同吳姓及數名不詳姓名男子共組暴力
    討債集團，於八十九年十二月間受朱員委託向其債務人即告訴人甲○○討債，乃
    於同年月十六日下午十七時二十分許，由吳姓男子及數名不詳男子出面，至告訴
    人位於臺北縣林口鄉○○○路○段一百二十巷四號二樓之二住處前，基於妨害自
    由之共同犯意，以強暴方式，強將唐某押至桃園縣龜山鄉○○路山上，持鋁棒以
    強迫手段，逼迫甲○○簽立債務協議書並要求交付新台幣四十五萬元，因唐某無
    錢，吳姓男子等人即脅迫要求甲○○交付唐某所有之曳引車頭車號ＭＸ─五０六
    號之鑰匙，強行將該車頭開走等情，因指被告二人另涉犯刑法第三百零二條第一
    項之以其他非法方法剝奪人之行動自由罪云云。惟按犯罪事實應依證據認定之，
    無證據不得推定其犯罪事實；又不能證明被告犯罪者，應諭知無罪之判決，刑事
    訴訟法第一百五十四條、第三百零一條第一項分別定有明文。又告訴人之告訴，
    係以使被告受刑事訴追為目的，是其陳述是否與事實相符，仍應調查其他證據以
    資審認，最高法院五十二年度台上字第一三○○號判例亦足資參照。公訴人指被
    告等尚涉犯刑法第三百零二條第一項之罪，無非係以告訴人之指述為其論據。訊
    之被告二人均堅詞否認有此等犯行，皆辯稱：並無強押告訴人之情事等語。經查
    ：告訴人在警訊及偵查中，固曾指述其遭五名男子自其住處強行帶上車押至桃園
    縣龜山鄉○○路山區云云，然就究竟如何遭人以非法之方法妨害其行動自由之細
    節，並未說明，已有瑕疵；且經原審詢其詳情，告訴人明確供稱其係自願與吳清
    榮等五人上車，並無恐嚇或威脅之情形等語明確（見原審卷第五一頁），是以告
    訴人前開警訊、偵查中之指述尚難遽信。參酌告訴人在原審審理中仍堅指其有受
    脅迫簽署債務清償協議書及交付拖車車頭為質之情形，足認其並未事後故為迴護
    被告，是應以其在原審之供述較為可採。是以前開妨害自由之指述既有瑕疵，復
    無其他事證可資佐證，依前開之說明，自不得遽為不利被告之認定，此部分罪嫌
    尚有不足，原應為被告無罪之諭知，然公訴意旨指此與前開論罪之強制罪部分有
    牽連犯之裁判上一罪關係，爰不另為無罪之諭知，併此敘明。
據上論斷，應依刑事訴訟法第三百六十九條第一項前段、第三百六十四條、第二百九
十九條第一項前段，刑法第二條第一項、第二十八條、第三百零四條第一項、第四十
一條第一項、罰金罰鍰提高標準條例第一條前段、第二條，判決如主文。
本案經檢察官鄭龍照到庭執行職務。
中      華      民      國    九十一    年      二      月    二十七    日
                              台灣高等法院刑事第十庭
                                  審判長法  官  溫  耀  源
                                        法  官  黃  金  富
                                        法  官  何  菁  莪
右正本證明與原本無異。
檢察官如不服本判決應於收受送達後十日內向本院提出上訴書狀，其未述上訴之理由
者並得於提起上訴後十日內向本院補提理由書（均須按他造當事人之人數附繕本）。
                                        書記官  吳  瑞  英
中      華      民      國     九十一   年      三      月        一    日
附錄：本案論罪科刑法條全文
刑法第三百零四條
以強暴、脅迫使人行無義務之事或妨害人行使權利者，處三年以下有期徒刑、拘役或
三百元以下罰金。
前項之未遂犯罰之。
